【裁判字號】    95,訴,1786
【裁判日期】    971226
【裁判案由】    偽證等
【裁判全文】
臺灣桃園地方法院刑事判決              95年度訴字第1786號
公  訴  人  臺灣桃園地方法院檢察署檢察官
被      告  丁○○○
            丙○○
            辛○○
共      同
選任辯護人  吳磺慶律師
上列被告因偽證等案件，經檢察官提起公訴（94年度偵字第1155
7號、第20431號）及移送併辦（95年度偵字第12971 號），本院
判決如下：
    主  文
丁○○○、丙○○、辛○○均無罪。
    理  由
一、公訴意旨略以：被告丁○○○、丙○○係夫妻，詎渠等共同
    意圖為自己不法所有，復基於行使變造私文書之犯意聯絡，
    明知告訴人子○○僅參加被告丁○○○於民國81年11月間擔
    任會首，會期自81年11月起至84年12月止，會款為新臺幣（
    下同）5,000元之合會，未參加被告丁○○○另於84年8月間
    擔任會首，會期自84年8月起至87年8月止，會款為1 萬元之
    合會，且未於85年8月3日得標並領取合會金38萬2,500 元；
    竟推由被告丙○○於93年6月間，在告訴人簽收前揭5,000元
    合會之會款29萬2,500 元收據上，緊鄰告訴人署押處加註「
    ＊85年8月9日已先支付9 萬元正。往後收死會款以收據
    為憑結算」等語，用以變造表示告訴人承認收受前揭1 萬元
    合會部分得標會款9 萬元，而偽造不實債權。復由被告丙○○於93年6 月15日持該變造收據，以債權人丁○○○之名義
    向本院聲請對告訴人核發支付命令而行使之，藉此使不知情
    之承辦法官陷於錯誤，將被告丁○○○對告訴人33萬 1,200
    元債權暨法定遲延利息之不實事項，登載於職務上所掌之支
    付命令公文書，經告訴人對該支付命令聲明異議，視為被告
    丁○○○提起民事訴訟，由本院中壢簡易庭以93年壢簡字第
    680 號民事事件受理，被告丙○○、丁○○○於該民事訴訟
    中行使上開變造之收據及使公務員登載不實之支付命令，主
    張告訴人積欠前揭1 萬元合會之死會會款，經本院中壢簡易
    庭判決被告丁○○○敗訴；被告丁○○○不服而提起上訴，
    再經本院以94年度簡上字第41號民事事件受理，並由被告辛○○基於偽證之犯意，於94年7 月15日民事訴訟審理中，供
    前具結，就該案有重要關係之事項，向承辦法官虛偽陳述其
    曾於85年間目睹丁○○○交付9 萬元合會金予告訴人，嗣經
    告訴人請求將上開收據加註文句送筆跡鑑定，被告丁○○○
    心虛而於94年9 月27日委由訴訟代理人即其子吳聖雄到庭，
    坦承上開加註文句係被告丙○○自行捏造，由本院判決駁回
    上訴，被告丙○○、丁○○○始未詐騙法院得逞，惟足以生
    損害於告訴人及本院核發支付命令暨上開民事審判之正確性
    。基此，因認被告丁○○○、丙○○共犯刑法第216 條、第
    210 條之行使變造私文書罪嫌，同法第216條、第214條之行
    使使公務員登載不足文書罪嫌，及同法第339 條第3項、第1
    項之詐欺取財未遂罪嫌；另被告辛○○則涉犯同法第168 條
    之偽證罪嫌。
二、按犯罪事實應依證據認定之，無證據不得認定犯罪事實；不
    能證明被告犯罪或其行為不罰者應諭知無罪之判決，刑事訴
    訟法第154條第2項、第301條第1項定有明文。又認定不利於
    被告之事實，須依積極證據，苟積極證據不足為不利於被告
    事實之認定時，即應為有利於被告之認定；再認定犯罪事實
    所憑之證據，雖不以直接證據為限，間接證據亦包括在內，
    然而無論直接或間接證據，其為訴訟上之證明，須於通常一
    般之人均不致有所懷疑，而得確信其為真實之程度者，始得
    據為有罪之認定；另刑事訴訟法第161 條已於91年2月8日修
    正公布，其第1 項規定：檢察官就被告犯罪事實，應負舉證
    責任，並指出證明之方法；因此，檢察官對於起訴之犯罪事
    實，應負提出證據及說服之實質舉證責任，倘其所提出之證
    據，不足為被告有罪之積極證明，或其指出證明之方法，無
    從說服法院以形成被告有罪之心證，基於無罪推定之原則，
    自應為被告無罪判決之諭知，最高法院30年上字第816 號、
    76年台上字第4986號、92年台上字第128 號著有判例可資參
    照。
三、檢察官認被告丁○○○、丙○○共犯刑法第216條、第210條
    之行使變造私文書罪嫌，同法第216條、第214條之行使使公
    務員登載不足文書罪嫌，及同法第339 條第3項、第1項之詐
    欺取財未遂罪嫌，另被告辛○○則涉犯同法第168 條之偽證
    罪嫌，無非係以：被告丙○○坦承本件會款29萬2,500 元之
    收據上緊鄰告訴人子○○署押處，加註「＊85年8月9日已
    先支付9 萬元正。往後收死會款以收據為憑結算」等語，
    為其所書寫，而告訴人僅有參加前揭5,000 元合會，別無參
    加前揭1 萬元抑或其他合會，亦未於85年8月9日向被告丙○○或丁○○○收受9 萬元，其上收據加註文字確為被告丙○○所變造；甚為明顯。再者，證人張永和、乙○○、阮寶貝
    、己○○、寅○○等人到庭證述，不是無法證明告訴人有參
    加前揭1 萬元合會，就是證詞矛盾，難以採信，是無法為對
    被告丙○○、丁○○○有利之判斷。此外，被告丁○○○明
    知告訴人未參加前揭1 萬元合會，且收據上為其配偶即被告
    丙○○所書立，被告丁○○○豈有不識其配偶字跡之理，卻
    與被告丙○○共同以該受據向法院聲請支付命令而行使之，
    並以之訴訟，渠等被告罪行均堪認定。另者，告訴人既無收
    受該筆9 萬元會款之事實，已如前述，則被告辛○○於94年
    7 月15日本院94年度簡上字第41號民事事件審理時，所為之
    證述應屬虛偽陳述，其偽證犯行亦堪認定等，為其主要論據
    。
四、訊據被告丁○○○、丙○○、辛○○固坦承告訴人子○○出
    具之收受被告丁○○○合會金29萬2,500 元收據，其上另由
    被告丙○○書寫「＊85年8月9日已先支付9 萬元正。往
    後收死會款以收據為憑結算」等文句，再由被告丙○○以債
    權人即被告丁○○○名義，於93年6 月15日持上開收據，具
    狀向本院聲請核發支付命令，嗣經本院於93年6 月16日以93
    年度促字第17361 號支付命令，命告訴人應向被告丁○○○
    給付33萬1,200 元及利息、費用，惟經告訴人提出異議，視
    為被告丁○○○提起民事訴訟，其後迭經本院於93年12月17
    日以93年度壢簡字第680 號民事判決，另於94年10月18日以
    94年度簡上字第41號民事判決，均判決被告丁○○○敗訴確
    定，復被告辛○○在該民事簡上訴訟程序，於94年7 月15日
    準備程序期日，就前揭1 萬元合會，到庭結證稱曾見被告丁○○○交付9 萬元與告訴人等事實，惟均堅詞否認有何犯行
    。被告等人及其辯護人辯稱略以：本件有證人乙○○、壬○○、阮寶貝可證明子○○確有參加丁○○○於94年8 月起會
    之前揭1 萬元合會，且證人己○○、庚○○亦得證明子○○
    所指曾參加之5,000元合會，並非其所述之前揭5,000元合會
    ，而係與己○○、甲○○等人共同參加之82年8 月起會之合
    會；雖丁○○○依錯誤之記憶認上開收據字跡為子○○之子
    所書寫，而非丙○○之親筆，並無虛偽陳述之意，復由子○○無法提出所述5,000 元合會乙節觀之，本件因有多張以日
    曆紙書寫之標單，其上有日期記載，應可認該標單確實存在
    ，無法排除前揭1 萬元合會不存在，抑或子○○未參加該合
    會之事實，丁○○○、丙○○無偽造文書及詐欺取財行為，
    辛○○亦無偽證情事等語。經查：
  (一)按告訴人之告訴，係以使被告受刑事訴追為目的，是其陳述
    是否與事實相符，仍應調查其他證據以資審認；而被害人之
    陳述如無瑕疵，且就其他方面調查又與事實相符，固足採為
    科刑之基礎，倘其陳述尚有瑕疵，而在未究明前，遽採為論
    罪科刑之根據，即難認為適法，最高法院52年台上字第1300
    號、61年台上字第3099號著有判例可資參照。另告訴人與被
    告係處於對立地位，其提起告訴，係以使被告受刑事訴追為
    目的，是其指訴是否與事實相符，仍應調查其他證據以資審
    認；又採用情況證據認定犯罪事實，須其情況與待證事實有
    必然結合之關係，始得為之，如欠缺此必然結合之關係，其
    情況猶有顯現其他事實之可能者，據以推定犯罪事實，即非
    法之所許；復所謂無瑕疵，係指被害人所為不利被告之陳述
    ，與社會上之一般生活經驗或卷附其他客觀事證並無矛盾而
    言，至所謂就其他方面調查認與事實相符，非僅以所援用之
    旁證足以證明被害結果為已足，尤須綜合一切積極佐證，除
    認定被告確為加害人之外，在推理上無從另為其他合理原因
    之假設而言，最高法院92年度台上字第1878號、第2984號判
    決意旨亦可資參照。
  (二)被告丁○○○前於84年8月3日籌組合會，並自任會首，會期
    自該日至87年8月3日止，共37會，每會為1 萬元，採外標制
    ，復約定於每月3 日在其住家標會、開標；另告訴人子○○
    曾因參與被告丁○○○召集之某合會（無證據證明為何次合
    會，詳如後所述），出具收受會金29萬2,500元之收據1紙，
    但其後經被告丙○○在其上註記「＊85年8月9日已先支付
    9 萬元正。往後收死會款以收據為憑結算」等文句，嗣被
    告丙○○執此收據而以債權人即被告丁○○○名義，於93年
    6月15日具狀向本院聲請核發支付命令，經本院於93年6月16
    日以93年度促字第17361 號支付命令，命告訴人應向被告丁○○○給付33萬1,200 元及利息、費用，惟經告訴人提出異
    議，視為被告丁○○○提起民事訴訟，其後迭經本院於93年
    12月17日以93年度壢簡字第680 號民事判決，另於94年10月
    18日以94年度簡上字第41號民事判決，均判決被告丁○○○
    敗訴確定，復被告辛○○在該民事簡上訴訟程序，於94年 7
    月15日準備程序期日，就前揭1 萬元合會，到庭結證稱曾見
    被告丁○○○交付9 萬元與告訴人等事實，為被告丁○○○
    、丙○○、辛○○所不爭執，復經本院核閱被告丁○○○與
    告訴人間給付會款民事卷宗，堪認屬實。準此，被告丁○○○所憑告訴人出具之收據1紙，與其主張前揭1萬元合會債權
    有無關連，得否據此向告訴人請求給付會款，又被告丙○○
    究因何故在該收據上書寫註記，另告訴人曾否參與被告丁○○○或丙○○召集之合會，其參與之合會時間、次數為何，
    而被告辛○○是否目睹被告丁○○○交付9 萬元與告訴人情
    事，亟為本案事實判斷之關鍵。
  (三)又者，稽之證人即告訴人子○○在其與被告丁○○○間給付
    會款訴訟，於93年9月17日本院93年度壢簡字第680號言詞辯
    論期日陳稱：伊僅於82年、83年間參加丁○○○召開之合會
    ，嗣丁○○○邀同參加前揭1 萬元合會，但未予同意，惟丁○○○已將伊列為會員，經表示抗議，丁○○○願將此部分
    會款自行吸收，而上開收據祇有姓名為伊所書寫，右側收受
    合會金部分業已記載完畢，該時署名上下並無「0818」等註
    記文字，伊簽收意旨乃5,000元合會金部分，若為1萬元合會
    ，會員共有36人，丁○○○應給付36萬元合會金，而非收據
    所載29萬2,500元云云；又於同年12月3日言詞辯論期日併稱
    ：伊參加之5,000 元合會為外標制，84年底結束，會員計40
    餘人，係在倒數7會得標，遂出具該紙收據，實無參加前揭1
    萬元合會云云（見本院93年度壢簡字第680 號民事卷第24頁
    至第25頁、第70頁）。惟而，證人子○○於94年9 月27日本
    院94年度簡上字第41號言詞辯論期日卻改稱：該紙收據除署
    名上下註記及「0818」等文字不是伊所書寫外，其餘為伊所
    書寫（即收受29萬2,500元及署名部分），然此為5,000元合
    會金，大約於84年底結束，採外標制，會員計有45人以上，
    因伊僅投標1、2次，不記得有無底標，祇記得於倒數第7 會
    得標，得標金約1,300 元云云（見本院94年度簡上字第41號
    民事卷第120頁至第121頁）；直至94年12月2 日偵查中始坦
    承：該收據其上圈紅筆2 行字為偽造（即被告丙○○註記「
    ＊」之文句），至其下「0818」乃伊所書寫，並非偽造等語
    ；復於95年2月6 日偵查中證稱：伊係於8月18日出具收據與
    丁○○○等語（見94年度偵字第11557 號偵查卷第51頁、第
    70頁）。是由此觀之，證人即告訴人子○○前於該案民事事
    件陳述時，起初祇坦承「子○○」姓名為其所署名，嗣承認
    收受29萬2,500 元部分為其所書寫，另於偵查中復再坦承「
    0818」亦為其填載，證詞反覆而有所隱瞞，何以證人子○○
    不識親筆所書寫之字跡，究連「0818」文字亦數度否認為其
    書寫，是否僅因時間久遠而不記憶，抑或為免己身受合會債
    務認定之不利判斷，而為避重就輕之陳述，著實啟人疑竇。
    基此，告訴人指訴未曾參與被告丁○○○主持之前揭1 萬元
    合會，其所收受之29萬2,500元為前揭5,000元合會會款等情
    ，究否屬實，顯有疑問。
  (四)再者，兼衡證人即告訴人子○○於本院審判時證稱：伊祇於
    81年或82年間參與丁○○○或丙○○召集之5,000 元合會，
    未曾以自己或他人名義參加由渠等主持之其餘合會，另前揭
    5,000 元合會何時得標，則因時間久遠不記憶，只記得於84
    年8月18日1次收足29萬2,500 元，該時在郵局見面，丙○○
    拿現金給伊，復當場存入龍潭郵局帳戶，至丁○○○則未在
    場，另「85年8月9日已先支付9 萬元正」等文句並非伊所加
    註，且伊除上述29萬2,500 元外，別無與丁○○○、丙○○
    有金錢往來，復伊祇前往丙○○家標會4、5次，但因有許多
    會同日一起開標，不清楚乙○○、庚○○、壬○○有無一同
    參與前揭5,000 元合會，而伊剛退休未曾前往法院，於民事
    庭僅得確定收據為伊署名，待影印收據比對後，方確定底下
    （即「0818」）亦為伊書寫，至上兩行（即被告丙○○加註
    部分）則非伊所書寫，嗣經詢問其餘會員均表示未留存前揭
    5,000 元合會之會單，但可確定會員人數約45人，採外標制
    云云（見本院刑事卷(一)第104頁至第117頁），對所述 5,000
    元合會會員人數、參與投標次數等情，與先前歷次陳述已有
    瑕疵之出入，復與檢察官公訴意旨所認之採內標制之38人合
    會有別；且證人子○○早於93年11月4 日已向本院民事庭聲
    請閱覽93年度壢簡字第680 號民事卷宗（見本院93年度壢簡
    字第680 號民事卷第55頁），已得確認上開收據其上文字是
    否為其所書寫，然其嗣於10月餘後之94年9 月27日本院94年
    度簡上字第41號言詞辯論期日，仍矢口否認「0818」等字為
    其親筆，直至同年12月2 日偵查中始坦承此節，顯非法院提
    示證據偶然誤認或不解其意之情，究此祇因本案發生時間為
    84年、85年致證人子○○記憶不清，抑或因其刻意隱瞞、虛
    構情節而無法自圓其說，不無疑問。另者，質諸證人子○○
    所述於84年8月18日在龍潭郵局自被告丙○○處收受29萬5,0
    00元，並當場存入己身郵局帳戶乙節，經查被告丁○○○郵
    局帳戶於84年8 月間並無何交易往來，另被告丙○○所有龍
    潭郵局帳戶（局號：000000-0號，帳號：000000-0號），雖
    於84年8 月18日提領29萬元，而證人子○○亦於同日存入其
    設在龍潭郵局帳戶（局號：000000-0號，帳號：000000-0號
    ）25萬元，經辦局「082000」、員工編號「264939」相同，
    此有臺灣郵政股份有限公司（現更名為中華郵政股份有限公
    司，下稱臺灣郵政）中壢郵局96年12月4 日函覆可稽（見本
    院刑事卷(一)第156頁至第158頁），固可認與證人子○○所述
    被告丙○○於84年8月18日在龍潭郵局，現場交付29萬2,500
    元等情，然此與其所述將合會金數額全數存入郵局乙節，仍
    有相當差距，而證人子○○既堅稱祇參與此一合會，理當對
    存入情形有所認識，何以又稱不確定該25萬元是否確為合會
    金，況證人子○○亦自陳前揭5,000 元合會無留存會單等物
    ，且被告丁○○○、丙○○均堅詞否認有前揭5,000 元合會
    存在，則在證人子○○前有瑕疵陳述情形下，是否得僅此足
    認上開收據即為收受前揭5,000 元合會金之證明，而非其藉
    該日收受款項之客觀事實，試圖營造該合會存在之假象，自
    仍有存疑，尚待調查其他證據以認證人子○○所述之真實性
    。是以，證人即告訴人子○○歷次所陳容有矛盾不一或未完
    全、真實陳述之情，且此與其民事合會債務利害攸關，亟難
    以其有瑕疵之指訴，遽認無參與前揭1 萬元合會，被告丁○○○、丙○○有共同偽造文書、詐欺取財之行為。
  (五)復且，參以被告丁○○○所提會單，除爭執之前揭1 萬元合
    會外，會期自81年11月10日起至84年12月10日止，會員為38
    人，採內標制之5,000 元合會，經記載告訴人子○○為編號
    30之會員，又會期自82年5月5日起至85年1月5日止，會員為
    33人，採內標制之1 萬元合會，則記載告訴人為編號17之會
    員，再會期自82年11月15日起至85年7 月15日止，會員為33
    人，採外標制之1 萬元合會，另記載告訴人為編號15之會員
    ，復會期自82年5月5日起至85年6月5日止，會員為38人，採
    外標制之1 萬元合會，併記載告訴人為編號31之會員，而會
    期自82年8月13日起至85年4月13日止，會員為33人，採內標
    制之1 萬元合會，記載告訴人為編號20之會員，此有各該會
    單附卷足認（見本院94年度簡上字第41號民事卷第41頁，本
    院刑事卷(一)第145頁至第147頁，卷(二)第228 頁），其上均有
    告訴人列名為合會會員之情，究此是否屬實，抑或告訴人僅
    參與乙會，別無與被告丁○○○、丙○○有會款往來，其上
    皆為渠等被告逕自將告訴人列為會員，容有懷疑。再者，觀
    諸被告丁○○○、丙○○提出之標單原本13紙，其上分別有
    「子○○2500」、「2000子○○」、「黃俊3800」、「黃
    1000元」、「1620黃」、「黃2620元」、「黃2650元」、「
    黃俊2100」、「黃俊1610」、「黃1800」、「黃俊
    2500」、「黃俊2000」、「黃俊1800」之記載（見本院
    刑事卷(二)第379頁、第420頁），雖然其中7 張標單字跡，經
    與告訴人所有之臺灣中小企業銀行印鑑卡、合作金庫銀行存
    款印鑑卡、泛亞銀行活期儲蓄存款印鑑卡暨約定書、臺灣土
    地銀行存款印鑑卡、郵政定期儲金開戶存款單、存簿儲金儲
    戶更換印鑑聲請書、郵政劃撥儲金立帳申請書暨印鑑卡、郵
    政存簿儲金立帳聲請書暨印鑑卡、桃園縣龍潭鄉農會顧客基
    本資料登錄變更刪除單等，其「子○○」筆跡之態勢神韻、
    結構佈局不同，且其書寫習慣，如起筆、收筆、連筆及筆序
    等細微筆畫特徵亦有不同，此有法務部調查局97年7月4日調
    科貳字第09700267630號鑑定書1份在卷可參（見本院刑事卷
    (二)第371頁至第375頁），惟前開標單分別有不等之泛黃情形
    ，應可認有一定之時間經過，形式上具有相當之可信性，要
    難謂此屬渠等被告臨訟偽造告訴人筆跡情形，則何以被告丁○○○、丙○○持有「子○○」或「黃」等多紙標單，且年
    代久遠，是否誠如渠等被告所辯有部分為告訴人配偶癸○○○代為出標，以致與告訴人字跡不同，不無可能，當不得祇
    由筆跡鑑定結果反謂前開標單均為被告丁○○○、丙○○所
    偽造，不得作為有利渠等被告之事實認定。準此，固然告訴
    人一再否認有參與被告丁○○○或丙○○主持之上述合會，
    且渠等被告及其辯護人所提證據均無法證明告訴人確有參與
    各該合會之情事存在（詳如後所述），致使真偽不明，但綜
    合客觀上載有告訴人名義之會單及有相當年代之標單，形式
    上實無法排除告訴人曾參與上述合會之可能性，而本案爭執
    之前揭1 萬元合會，其情形與此相若，有無可能告訴人確參
    與該合會，但因被告丁○○○無法就此提出有利之證據，而
    受民事訴訟之敗訴判斷，不無可能，自難單憑告訴人片面否
    認之言，逕謂其無參加被告丁○○○主持之前揭合會，並無
    於85年8月3日得標之事實存在。
  (六)另者，證人即告訴人子○○配偶癸○○○雖於96年12月13日
    本院審判時證稱：伊不認識丁○○○、丙○○、辛○○、乙○○、庚○○、謝黃芳寶等人，僅認識黃德吉、丑○○，且
    未曾參與任何合會，不瞭解標會事情，復未陪同子○○前往
    丁○○○或丙○○之住處及辦公室，因家中事務伊無過問，
    子○○亦無表示有何合會糾紛，復無詢問本次開庭緣由云云
    （見本院刑事卷(一)第170頁至第173頁）。然而，證人癸○○○本應於同年11月6 日到庭詰問，其傳票亦於同年10月19日
    經合法送達其同居人，此有本院送達證書1 紙附卷足佐（見
    同上刑事卷(一)第95頁），然其竟無正當理由未於遵期到庭，
    但同日已到庭之告訴人子○○竟表示：因伊父親已90餘歲，
    而母親亦80餘歲，需人24小時照顧，故伊配偶今日未到庭云
    云（見同上刑事卷(一)第111 頁），倘告訴人此節所述屬實，
    然該次傳票通知距開庭時間達2 週餘，有充裕時間可安排他
    人照料，證人癸○○○並無難以到庭之情形；若證人癸○○○實無法為妥適安排，置其高齡八、九旬之公婆生活安全不
    顧，則同年12月13日證人癸○○○之傳票乃經告訴人代為收
    受（見同上刑事卷(一)第162 頁），告訴人理當會將法院傳票
    到庭乙事告以證人癸○○○，以利其安排公婆起居事宜，豈
    有在發生無正當理由未到庭情形下，全無問及本案作證緣由
    ，率任發生無人照料其公婆之危險前往法院應訊，核與一般
    社會觀念有悖，亦與告訴人所指父母無人照料情形有間；反
    之，如認告訴人家庭並無上述情形，何以告訴人要為前開不
    實陳述，致妨礙法院事實調查，動機為何，不無可議。是由
    此觀之，證人癸○○○本應於本院96年11月6 日到庭應訊，
    卻無故未遵期到庭，嗣後竟可與告訴人一同於同年12月13日
    到庭，於該段期間有無一同商討本案情節，所述是否全然屬
    實，已有可議之處，要難憑以與告訴人有密切親誼關係，且
    一度無正當理由未到庭之證人癸○○○所述，遽信證人癸○○○確無代告訴人參與合會，亦不認識丁○○○、丙○○、
    辛○○、乙○○、庚○○、謝黃芳寶等人之情。基上，證人
    癸○○○固證稱不識被告丁○○○、丙○○、辛○○，且無
    參與被告丁○○○或丙○○主持之合會等節，但其作證過程
    已有可議之處，難以盡信，自無由以證人癸○○○有瑕疵之
    證述，佐認告訴人指訴之真實性，而為被告丁○○○、丙○○犯行之事實認定。
  (七)固然，被告丁○○○、丙○○前經告訴人子○○就本院93年
    度促字第17361號支付命令聲明異議，復於93年9月17日本院
    93年度壢簡字第680 號給付會款訴訟言詞辯論，被告丙○○
    經以被告丁○○○訴訟代理人身分到庭，並經告訴人當場質
    疑上開收據字跡為何人書寫時（見本院93年度壢簡字第 680
    號民事卷第23頁至第25頁），已得審慎檢視並詢問被告丁○○○取得收據之緣由，憶及上開收據上「＊85年8月9日已
    先支付9 萬元正。往後收死會款以收據為憑結算」等文句
    ，確為被告丙○○本人之親筆，為何被告丁○○○嗣於該案
    同年10月19日言詞辯論期日仍陳稱「＊」註記文字為告訴人
    之子書寫（見同上民事卷第29頁），且於該案判決，經上訴
    本院94年度簡上字第41號之94年8 月23日準備程序時，被告
    丁○○○猶指陳該段文句為告訴人之子字跡，亦非被告丙○○筆跡（見本院94年度簡上字第41號民事卷第83頁、第87頁
    ），直待同年9 月27日言詞辯論時，始經被告丁○○○之子
    吳聖雄以訴訟代理人身分，坦承該註記文字確為被告丙○○
    親筆（見同上民事卷第121 頁），準此，兼由被告丁○○○
    提起該民事訴訟暨迄後審理過程觀之，被告丁○○○、丙○○有相當時間可以反覆思索並確認該註記文字究為何人書寫
    ，然渠等被告竟迨告訴人爭執後1 年餘，方承認為被告丙○○筆跡，其原因為何，自容有可疑之處。惟而，衡以上開收
    據製作時間約為84年、85年間，俟被告丁○○○提起給付會
    款之民事訴訟時，已近10年，依常理判斷，本難期能真切還
    原事情全貌，且書立收據之告訴人起初亦不確定何部分為其
    親筆，已如前述，則被告丁○○○、丙○○不論年紀、生活
    環境均與告訴人相仿，雖然有前述可疑之處，但有無可能實
    因時間久遠而不記憶，亦無法排除，是渠等被告在提出上開
    收據予與法院作為聲請支付命令之證據時，不能摒除因疏忽
    誤認為告訴人之筆跡可能性，亟難謂有行使變造私文書，並
    使公務員登載不實，及詐欺取財之主觀犯意存在。另者，被
    告辛○○雖於本院94年度簡上字第41號之94年7 月15日準備
    程序時，到庭結證稱曾見被告丁○○○交付9 萬元會錢與告
    訴人等節，然為告訴人所否認，其真偽不明，而上開收據所
    載收受9 萬元意旨亦為被告丙○○所填寫，不足佐認被告辛○○確親見被告丁○○○交付9 萬元與告訴人之真實性，但
    綜合本案被告、告訴人彼此間之陳述，多有因時間久遠不記
    憶，或刻意迴避不願完全、真實陳述之情事，得否在本案欠
    缺佐認告訴人指訴真實性之積極證據下，遽信告訴人確未曾
    收受該筆9 萬元款項，實仍存疑，當無由以此得認被告辛○○證述內容即屬虛偽，而以偽證罪行相繩。
  (八)至於，被告等人及其辯護人固提出證人乙○○、庚○○、戊○○○、己○○、寅○○等人為據，以證明告訴人子○○確
    曾參與前揭1 萬元合會，抑或有參與被告丁○○○或丙○○
    主持之其他合會，告訴人所言不實在，而渠等證人亦分別到
    庭證述曾親見告訴人與會開標之事實。惟者，質以證人乙○○於本院審判時證稱：伊係因子○○父親招拉旅遊而結識子
    ○○，且在丁○○○標會時見過多次，亦有見過子○○太太
    及兒子，另有以自己及配偶、兒女名義參與丁○○○主持之
    數個合會，然未參與由丙○○為會首之合會，至84年8 月至
    87年8月之1萬元合會，子○○有無參與不清楚，惟81年11月
    至84年12月之5,000 元合會曾見過子○○前來標會，但無詢
    問子○○或其太太到丁○○○住處之目的為何，伊認定子○○參與3、4個合會乃依會員名冊判斷云云（見本院刑事卷(一)
    第118頁至第128頁），執此，證人乙○○對告訴人曾否參與
    前揭1 萬元合會並無印象，且只憑模糊不清之記憶而認告訴
    人曾參與被告丁○○○主持之3、4個合會，亦不瞭解告訴人
    夫婦前往被告丁○○○住家目的為何，實難以證人乙○○不
    明確之記憶，遽佐為有利渠等被告之認定依據。又者，證人
    庚○○雖於本院審判時陳稱：伊曾參與丁○○○主持之5,00
    0元、1萬元合會各1 次，會員分別為37或38人及33人，並曾
    在標會會場時見過子○○或其夫婦，並在子○○前往投標會
    期自81年11月至84年12月5,000 元合會時遇見，但未特別注
    意子○○夫婦作何事，亦不清楚有無書寫標單與丁○○○云
    云（見同上刑事卷(一)第129頁至第133頁），但綜合證人庚○○所述內容，亦不記憶告訴人夫婦前往被告丁○○○住處之
    目的為何，自無由以此可認告訴人確曾參與前揭1萬元或5,0
    00元合會。再者，證人戊○○○固於本院審判時證稱：伊於
    84年8月3日開始標會時認識子○○，其後見過7、8餘次，並
    見書寫標會會單，待子○○於85年間標得會後即未見過，伊
    直至86年間方標得，但不記得確切時間，復僅參與丁○○○
    主持之該1 萬元合會，未曾參與其他合會，而該合會至87年
    間順利結束，標會時丁○○○都在，而丙○○有時不在，至
    該合會除子○○外有無認識其他會員，要看到人才知道，伊
    僅記得有位姓郭之牙醫師，而子○○乃因名字較順才記得，
    至得標後都由丁○○○到伊住處收取會款，嗣改稱伊將款項
    送至丁○○○住處，復又陳稱因不想每次繳付會錢，遂將剩
    下幾會預扣，即可不用繳錢云云（見同上刑事卷(二)第466 頁
    至第481 頁），然證人戊○○○一生祇參與被告丁○○○主
    持之前揭1 萬元合會，反僅得清楚、明確記得告訴人確曾參
    與該合會，但卻連己身何時得標不清楚，且對有無其他合會
    會員俱不記憶，復對得標後如何給付合會金與會首之被告丁○○○為反覆不一陳述，究其所述是否屬實，顯非無疑；況
    且，稽之被告丁○○○、丙○○前案紀錄，渠等被告因偽造
    文書案件，經最高法院以85年度台上字第6054號判決，各判
    處有期徒刑7 月確定，又因偽造文書案件，經臺灣高等法院
    以85年度上易字第2635號判決，各判處有期徒刑8 月確定（
    惟經聲請再審，臺灣高等法院以91年度上更(二)字第39號判決
    ，均改判處無罪確定），嗣上揭各罪被告丁○○○部分經臺
    灣高等法院以86年度聲字第867 號裁定，定應執行有期徒刑
    1年2月確定，於86年5 月29日即已入監執行，直至86年12月
    28日始執行完畢，另被告丙○○部分則經臺灣高等法院以86
    年度聲字第865號裁定，定應執行有期徒刑1年確定，於86年
    4月29日入監執行，至87年4月28日方執行完畢，此有臺灣高
    等法院被告前案紀錄表各1 份在卷可考，準此，被告丁○○○、丙○○等人既分別於86年5月29日、同年4月29日入監執
    行，已無人可主持合會，則證人戊○○○又如何能繼續標會
    ，且於86年間得標後均有將會款交給被告丁○○○，並於87
    年間順利結束，所述情節經核與事實不符，而有重大、明顯
    不可採信之瑕疵存在，亟難以證人戊○○○不實之陳述，採
    認告訴人確曾參與前揭1 萬元合會之情事屬實。另者，證人
    己○○於本院審判時證稱：伊於82年8 月13日參加丙○○主
    持之1 萬元合會，為尾會，一生祇參加過這個合會，曾記得
    有次姓黃（意指子○○）與姓王（意指甲○○）之會員同時
    得標，嗣用抽籤決定得標者（後改稱再次出價決定得標者，
    且金額須高於原出標額），但在結果出來前伊即已離去，其
    後丙○○告以得標金額約2,500餘元或2,600餘元，伊便給丙○○會款7,500 元，有無找零則不記得，另伊參與標會次數
    約20次，所見最高得標金額約2,000餘元，未達3,000元，平
    常多由臺北縣中和市騎乘機車前往桃園縣龍潭鄉丙○○家標
    會，因底標為1,000 元，伊為賺取利息，但不缺錢，遂只出
    底標1,000 元，至有無得標無所謂，俟尾會時丙○○有給伊
    會金32萬元云云（見同上刑事卷(三)第517頁至第534頁），但
    查，證人己○○所述之合會內容，即為以被告丙○○為會首
    ，會期自82年8月13日起至85年4月13日止，會員為33人，採
    內標制之1萬元合會（見同上刑事卷(二)第228頁），則其既為
    該合會之尾會，因採內標制緣故，可得合會金額自始即為32
    萬元，然證人己○○卻不厭其煩約20次前往投標，然祇願出
    底標1,000 元，一方面表示為賺取利息之目的，另又表示己
    身不缺錢，兩相矛盾，已難採信；復且，本院經諭被告丁○○○、丙○○與證人己○○隔離訊問，而被告丁○○○答稱
    ：該次合會有在場，嗣渠等各書寫1 張紙而以抽籤方式，由
    丙○○決定得標者為子○○云云（見同上刑事卷(三)第535 頁
    ），惟被告丙○○竟答稱：該次係由子○○、甲○○各書寫
    3 張紙，由伊抽籤決定得標者為子○○云云（見同上刑事卷
    (三)第540 頁），就如何決定同標者之經過非特被告丁○○○
    、丙○○彼此間不符，亦與證人己○○前述抽籤或加價之方
    式有別，為何渠等就此一事實之陳述出入極大，究否證人己○○確曾親見告訴人參與該次合會，顯有疑問，實無從以其
    矛盾而有瑕疵之證述，可認告訴人確不止參與本案爭執之前
    揭1 萬元合會，另多次參與其他合會之事實屬實。第者，證
    人寅○○雖於本院審判時證稱：伊祇參與丁○○○主持，自
    84年8月3日起之1 萬元採外標制合會，曾前往標會7、8次，
    每次均見過子○○，但未曾說過話，係聽他人提及方知道其
    姓名，而子○○有時在喝茶、走來走去，不知做何事，其後
    伊於85年間得標後未再見過子○○，然因會單有子○○姓名
    且有於標會時在場，所以現在隔13餘年還記得，惟會單已經
    丟掉了，嗣會期間本由丁○○○收取會款，後改由其子負責
    收帳，且因起會日期較熟悉故記得，至得標日期則不記得云
    云（見同上刑事卷(三)第612頁至第628頁），然而，與證人寅
    ○○利害相關即為其可獲得之合會金，而非在場尚有何其他
    會員，但其竟能記得起會之日期，復知曉告訴人姓名，卻連
    已身何時得標等節俱不清楚，此與吾人通常生活記憶有悖，
    執難以證人寅○○容有疑問之記憶，反認告訴人確曾參與前
    揭1 萬元合會屬實。此外，被告等人及其辯護人另提證人壬○○於渠等民事訴訟之陳述，及證人甲○○所提證明書影本
    為證，惟而，觀諸證人壬○○於本院94年度簡上字第41號民
    事訴訟94年9 月27日言詞辯論時證稱：伊曾參與丁○○○主
    持之前揭1 萬元合會，而子○○亦有參加合會，但不清楚有
    無得標，因伊為尾會，金額約42至43萬餘元云云（見本院94
    年度簡上字第41號民事卷第118頁至第119頁），是證人壬○○既為前揭1 萬元合會之尾會，因該合會採外標制，各該會
    員歷次得標金額對其尾會得標之合會金多寡有相當影響，何
    以證人壬○○對此情俱不清楚，而能確知告訴人參與合會情
    事，其記憶之經過亦有瑕疵，無可採信；至甲○○所出具之
    證明書影本（見本院刑事卷(三)第495 頁），因其經本院合法
    傳喚、拘提均未到庭，所述是否屬實，已非無疑，雖其另於
    97年12月4 日寄送相關書函影本與本院（見同上刑事卷(三)第
    584頁至第586頁），但此不足以擔保其審判外之書面陳述究
    否為真，亟難以甲○○片面且未經交互詰問之陳述，遽以採
    為有利被告等人之事實認定。基上，被告等人及其辯護人所
    提證人乙○○、庚○○、戊○○○、己○○、寅○○、壬○○、甲○○等人為證，然渠等證人不是因記憶不清，或為有
    瑕疵之陳述，甚而有附和被告等人辯解之虛偽情事，皆不足
    認屬實在，亟無由認告訴人確曾參與被告丁○○○主持之前
    揭1 萬元合會，抑或另有參與被告丁○○○或丙○○主持之
    其他合會，併此敘明。
  (九)據此，被告丙○○固曾提出上開收據作為聲請法院核發債權
    人為被告丁○○○、債務人為告訴人子○○之支付命令證據
    使用，然參酌本案發生時間為84、85年間，迄聲請支付命令
    之93年6 月15日近10年，而相關當事人諸如被告、告訴人等
    人，分別有記憶不清或刻意隱瞞實情，對上開收據之「＊」
    註記、「0818」等文字先後陳述不一，無法排除被告丁○○○、丙○○等人確因時間久遠而不記憶，將被告丙○○筆跡
    誤認為告訴人或其子之字跡，實難遽此得認渠等被告確有行
    使變造私文書、使公務員登載不實及詐欺取財之主觀犯意存
    在，而被告辛○○所述親見告訴人收受9 萬元之經過，亦有
    因告訴人時間久遠不記憶或避而不答情形，自無由僅此論以
    偽證罪嫌。是以，本案被告等人及其辯護人雖為使法院獲得
    有利之心證認定，而多次提出陳述有明顯瑕疵不可採信之證
    人方法為調查，固不可取，然檢察官本應對於起訴之犯罪事
    實，應負提出證據及說服之實質舉證責任，且本案告訴人指
    訴之內容有多處瑕疵難以採信，復查無其他證據可佐認其指
    訴之真實性，自未達於無合理懷疑之程度，尚難就被告等人
    所犯各罪認已罪證確鑿，得為有罪之判斷。
五、綜上所述，本案關於被告丁○○○、丙○○共犯行使變造私
    文書、使公務員登載不實、詐欺取財，及被告辛○○被訴偽
    證等罪行之證明，固被告等人所提反證瑕疵處處，諸多不實
    ，惟檢察官提出之證明，尤以證人子○○之證述，亦有反覆
    迴避之矛盾情形，難以採信，亟不得認已達於通常一般之人
    均不致有所懷疑，而得確信其為真實之程度，是依罪疑唯輕
    、有疑唯利被告之法理，殊屬無從為有罪之確信。此外，本
    院復查無其他積極證據足資證明被告等人有公訴意旨所指之
    犯行，是應認不能證明犯罪，揆諸首揭說明，本案自應為被
    告等人均無罪之諭知。
六、移送併辦意旨另以（臺灣桃園地方法院檢察署95年度偵字第
    12971 號）：被告丁○○○明知告訴人子○○未參加其所招
    募之前揭1萬元合會，竟意圖使告訴人受刑事處分，於94年4
    月8 日向臺灣桃園地方法院檢察署遞狀提出告訴，謊稱告訴
    人曾參加前揭1萬元合會，並於85年8月3日以3,800元得標，
    並在領取合會金38萬2,500 元後，即拒不繳納剩餘之會款，
    復提出上開收據1 紙為憑，而誣告告訴人涉有詐欺取財罪嫌
    ，因此與起訴之犯行部分，有牽連犯之關係，屬於裁判上一
    罪，為起訴效力所及，應移送併辦。經查，本案關於被告丁○○○被訴部分，業經本院為無罪判決之諭知，已如前所述
    ，核無裁判上一罪關係，自無從就併案部分加以審理，應退
    回臺灣桃園地方法院檢察署另行依法處理，附此敘明。
據上論斷，應依刑事訴訟法第301條第1項，判決如主文。
本案經檢察官施昱廷到庭執行職務。
中    華    民    國    97    年    12    月    26    日
                  刑事第六庭  審判長法  官  錢建榮
                                    法  官  宣玉華
                                    法  官  黃翊哲
以上正本證明與原本無異。
如不服本判決，應於判決送達後10日內向本院提出上訴書狀（應
附繕本），並應敘述具體理由，其未敘述上訴理由者，應於上訴
期間屆滿後20日向本院內補提理由書，上訴於臺灣高等法院。
                                    書記官  劉霜潔
中    華    民    國    97    年    12    月    26    日


司法院資訊處製作；財團法人民間司法改革基金會備份。
